【裁判字號】    90,自,630
【裁判日期】    901128
【裁判案由】    詐欺等
【裁判全文】
臺灣臺中地方法院刑事判決                            九十年度自字第六三號
    自  訴  人  丁○○
    被      告  甲○○
右列被告因詐欺等案件，經自訴人提起自訴，本院判決如左：
    主  文
甲○○連續行使偽造私文書，足以生損害於他人，處有期徒刑陸月，如易科罰金，以
參佰元折算壹日，緩刑參年。如附表所示票據背面偽造之署押，均沒收。
    事  實
一、甲○○前自民國八十七年間起，即陸續持其本人之支票或客票向丁○○貸借款項
    ，嗣因資金週轉困難，致票期屆至無力兌現，甲○○乃欲另持新票據換回已屆期
    之票據，丁○○為確保其債權，乃要求甲○○持以換回原借款票據之新票據上，
    須有甲○○之妻陳玉姍、友人乙○○及所欲換回之原借款票據之發票人宏翔衛浴
    器材股份有限公司、戊○○、己○○等人背書，供為借款之擔保，甲○○為求順
    利以新票據換回已屆期之原借款票據，竟未經陳玉姍、乙○○及宏翔衛浴器材股
    份有限公司、戊○○、己○○之同意，而自民國八十八年五月間起至八十九年三
    月間止，基於偽造私文書並持以行使之概括犯意，連續在其當時位於台中市之住
    居處及丁○○位於台中市○○區○○路一段一二六號住處等地，在如附表所示之
    票據背面，分別偽造陳玉姍、乙○○及宏翔衛浴器材股份有限公司、戊○○、己○○等人之署押，而偽造背書，並持向丁○○換回原借款票據而行使，足以生損
    害於陳玉姍、乙○○、宏翔衛浴器材股份有限公司、戊○○、己○○等人。
二、案經丁○○提起自訴。
    理  由
一、按偽造文書之直接被害人，固僅限於文書名義人，但行使此項文書向人詐財，其
    被詐財者，應同屬直接被害人。自非不得提起自訴（最高法院七十年度台上字第
    一Ｏ九一號判例可資參照）。本件自訴人指訴被告甲○○行使偽造背書之票據向
    其詐欺取財，依自訴人所指訴事實，形式上足認其為被害人，尚非不得提起本件
    自訴，合先敘明。
二、訊之被告甲○○對其有未經被害人陳玉姍、乙○○及宏翔衛浴器材股份有限公司
    、戊○○、己○○之同意，而自民國八十六年四月起至同年十一月十四日止，連
    續在如附表所示之票據背面，分別偽造被害人陳玉姍、乙○○及宏翔衛浴器材股
    份有限公司、戊○○、己○○之署押，並持向自訴人換回原借款票據之事實，坦
    承在卷，惟辯稱：如附表所示票據背面之陳玉姍、乙○○及宏翔衛浴器材股份有
    限公司、戊○○、己○○之署押，雖係伊所簽立，惟伊當時係應自訴人之要求，
    始行簽署，並無偽造之意等語。惟查，被告甲○○原於台中市及台北市經營「上
    華工程顧問有限公司」、「長隆石業股份有限公司」、「諦佶國際有限公司」，
    並於華南商業銀行、台灣中小企業銀行、台中商業銀行及美國運通銀行開立支票
    存款帳戶領用支票使用等情，有被告甲○○名義之名片影本三紙及支票影本在卷
    可稽，被告甲○○既有使用票據經商之經歷，當無不知於票據背面簽立署押乃屬
    票據背書意義之理，所辯核非可採，其上開犯行，足以認定。
三、按票據上之背書，係發票後之另一票據行為，若在票據背面偽造他人署押而為背
    書並持以行使，自足以生損害於他人，顯屬行使偽造私文書之行為（最高法院五
    十九年度台上字第二五八八號判例意旨可參）。核被告甲○○所為，係犯刑法第
    二百十六條、第二百十條之行使偽造私文書罪，其偽造署押之行為，係偽造私文
    書之階段行為；又其偽造私文書之低度行為，應為行使偽造私文書之高度行為所
    吸收，均不另論罪。又其於如附表所示各紙票據，偽造數人背書之行為，係以單
    一行為之各個舉動接續進行，主觀上各個舉動為其犯行之一部分，應論以接續犯
    ，僅名成立一罪。又其先後多紙票據背書之數偽造行為，時間緊接，所犯罪名相
    同，顯係基於概括之犯意為之，為連續犯，應依刑法第五十六條規定，以一罪論
    ，並加重其刑。爰審酌被告犯罪之動機、目的在圖延展借款清債期限，其犯罪手
    段、方法尚屬平和，所生危害程度及犯罪後坦承客觀犯行，並與自訴人達成民事
    和解（九十年度附民字第四四Ｏ號）等一切情狀，量處如主文所示之刑，並諭知
    易科罰金之折算標準（按刑法第四十一條業於九十年一月十日修正公布，同年月
    十二日生效，修正後刑法第四十一條第一項前段規定「犯最重本刑為五年以下有
    期徒刑以下之刑之罪，而受六個月以下有期徒刑或拘役之宣告，因身體、教育、
    職業、家庭之關係或其他正當事由，執行顯有困難者，得以一元以上三元以下折
    算一日，易科罰金。」，與修正前刑法第四十一條規定「犯最重本刑為三年以下
    有期徒刑以下之刑之罪，而受六個月以下有期徒刑或拘役之宣告，因身體、教育
    、職業、家庭之關係，執行顯有困難者，得以一元以上三元以下折算一日，易科
    罰金。」不同。比較新舊法結果，以新法較有利於行為人，故依刑法第二條第一
    項前段規定，本件自應適用裁判時之法律即修正後刑法第四十一條第一項前段之
    規定，併此敘明）。末查，被告甲○○前於七十八年間雖曾因賭博罪而受有期徒
    刑以上刑之宣告，惟於刑之執行完畢後，五年以內未曾受有期徒刑以上刑之宣告
    ，有台灣高等法院被告全國前案紀錄表在卷可按，其經此次審判程序及罪刑宣告
    ，日後當知警惕而無再犯之虞，本院綜核各情，認所宣告之刑，以暫不執行為適
    當，併予宣告緩刑三年，以啟自新。如附表所示票據背面之偽造署押，不問屬於
    犯人與否，均應依刑法第二百十九條規定，宣告沒收之。
四、自訴意旨另以：被告甲○○明知已無清償能力，竟意圖為自己不法之所有，於八
    十八年六、七月間，以其擔任立法委員林耀興特別助理，因承攬工程需週轉金為
    由而陸續向自訴人借六百一十四萬元，被告並向自訴人表示其父親連金龍名下有
    許多財產且願意為其保證，而並交付多紙票據以為擔保，使自訴人陷於錯誤而將
    款項交付被告，詎被告甲○○所交付之票據屆期未獲兌現，其上之背書又係偽造
    ，甚且避不見面，因認被告甲○○另涉有詐欺罪嫌等語。
    （一）按犯罪事實應依證據認定之，無證據不得推定其犯罪事實；不能證明被告
          犯罪者，應諭知無罪之判決；刑事訴訟法第一百五十四條、第三百零一條
          第一項分別定有明文。又認定不利於被告之事實，須依積極證據，苟積極
          證據不足為不利於被告事實之認定時，即應為有利於被告之認定，更不必
          有何有利之證據（最高法院三十年上字第八一六號判例參照）。復按告訴
          人之告訴，係以使被告受刑事訴追為目的，是其陳述是否與事實相符，仍
          應調查其他證據以資審認，最高法院五十二年台上字第一三００號著有判
          例可按，自訴人之提起自訴其目的亦同。故不得單憑自訴人之指述遽予論
          定被告之罪責。復按刑法第三百三十九條第一項之詐欺罪，係以意圖為自
          己或第三人不法之所有，以詐術使人陷於錯誤，將本人或第三人之物交付
          為構成要件，如未使用詐術使人陷於錯誤，自不得以詐欺罪相繩。所謂以
          詐術使人交付，必係被詐欺人因其詐術而陷於錯誤，始為相當，若其所用
          方法，不能認為詐術，亦不致使人陷於錯誤，即不構成本罪 (最高法院四
          十六年台上字第二六０號判例意旨參照)。
    （二）訊之被告甲○○堅決否認其何詐欺犯行，並辯稱：伊多年前即開始因經商
          需求而向自訴人借款，並支付利息予自訴人，嗣因資金週轉困難，致原用
          以借款之票據，票期屆至無力兌現，伊乃欲持新票據換回已屆期之票據，
          因自訴人要求新票據背面上須有伊妻陳玉姍及友人乙○○與所欲換回之原
          借款票據之發票人戊○○、己○○及宏翔衛浴器材股份有限公司等人之背
          書，供為借款之擔保，伊迫於無奈，始未經案外人陳玉姍、乙○○、黃瑞
          湖、己○○及宏翔衛浴器材股份有限公司之同意，而於如附表所示票據背
          面，簽立陳玉姍等人之署押，並持向自訴人換回原借款票據，伊並無詐欺
          行為等語。經查，自訴人於本院調查程序中自承：被告甲○○確自八十七
          年間起即開始向其借款，如附表所示票據並非原始借款票據，而係經過換
          票程序後之票據，因案外人陳玉姍為被告甲○○之配偶，且名下有不動產
          ，而案外人乙○○為當初介紹被告甲○○向其借款之介紹人，其始要求新
          票據背面須有案外人陳玉姍、乙○○及宏翔衛浴器材股份有限公司、黃瑞
          湖、己○○等人之背書等語。又觀之被告甲○○所提出為自訴人所不爭執
          之利息計算明細表，被告甲○○向自訴人借款，原均有依期支付利息。另
          自訴人於本院調查程序中，對何張票據之背書為被告甲○○所偽造，何張
          票據之背書非被告甲○○所偽造，甚為清楚，被告甲○○復供承曾於自訴
          人面前而為背書，足見被告甲○○持如附表所示偽造背書之票據向自訴人
          換回原借款票據時，自訴人對如附表所示票據之背書乃係被告甲○○所簽
          署一節，應有知悉。此外，本院復查無其他積極證據，足認被告甲○○於
          向自訴人借款之初，有何施用詐術而使自訴人陷於錯誤並交付財物之情事
          ，自不能僅據自訴人之片面指訴，遽為被告甲○○詐欺犯行之認定。不能
          證明被告甲○○被訴詐欺部分犯罪，本應為被告甲○○此部分無罪之諭知
          ，惟因自訴人就此部分與前開有罪部分併為指述，其係認二者間有裁判上
          一罪關係而提起自訴，爰不另為被告甲○○被訴詐欺部分無罪之諭知，併
          此敘明。
據上論斷，應依刑事訴訟法第三百四十三條、第二百九十九條第一項前段，刑法第二
條第一項前段、第二百十條、第二百十六條、第五十六條、修正後刑法第四十一條第
一項、第七十四條第二款、第二百十九條，罰金罰鍰提高標準條例第二條，判決如主
文。
中      華      民      國    九十      年     十一     月    二十八    日
                              臺灣臺中地方法院刑事第七庭
                                      法  官  林  宗  成
右正本證明與原本無異。
如不服本判決，應於送達後十日內向本院提出上訴狀(須附繕本)，上訴於台灣高等
法院台中分院。
                                      書記官
中      華      民      國    九十      年     十一     月    二十九    日
附錄本案論罪科刑法條全文
刑法第二百十條
偽造、變造私文書，足以生損害於公眾或他人者，處五年以下有期徒刑。
刑法第二百十六條
行使第二百十條至第二百十五條之文書者，依偽造、變造文書或登載不實事項或使登
載不實事項之規定處斷。
附表：
┌──┬─────┬───────┬───────┬──────────┐
│編號│發  票  日│ 票       號  │ 面       額  │   偽  造  署  押   │
│    │發  票  人│ 付   款  人  │              │                    │
├──┼─────┼───────┼───────┼──────────┤
│一  │八十八年九│ＡＡ一四七六二│新台幣四十一萬│偽造丙○○、乙○○署│
│    │月三十五日│四○號支票    │七千元        │押各壹枚，而為背書。│
│    │蔡慶松    │台中縣沙鹿鎮農│              │（如本院卷第四頁所示│
│    │          │會信用部      │              │）。                │
├──┼─────┼───────┼───────┼──────────┤
│二  │八十九年三│ＡＡ一六七六四│新台幣二十九萬│偽造丙○○、乙○○署│
│    │月三十一日│九五號支票    │元            │押各壹枚，而為背書。│
│    │蔡慶松    │台中縣沙鹿鎮農│              │（如本院卷第五頁所示│
│    │          │會信用部      │             │）。                │
├──┼─────┼───────┼───────┼──────────┤
│三  │八十八年九│ＡＴ六三六一九│新台幣三十八萬│偽造丙○○、乙○○署│
│    │月二十日  │九一號支票    │五千元        │押各壹枚，而為背書。│
│    │陳正玄    │台灣中小企業銀│              │（如本院卷第六頁所示│
│    │          │行和美分行    │              │）。                │
├──┼─────┼───────┼───────┼──────────┤
│四  │八十八年十│ＡＲ一九八三七│新台幣二十萬元│偽造丙○○、乙○○署│
│    │二月五日  │三二號支票    │              │押各壹枚，而為背書。│
│    │彥臻實業有│台灣中小企業銀│              │（如本院卷第七頁所示│
│    │限公司李月│行永春分行    │              │）。                │
│    │蕙        │              │              │                    │
├──┼─────┼───────┼───────┼──────────┤
│五  │八十八年十│ＮＢ六五三二六│新台幣三十八萬│偽造丙○○、乙○○署│
│    │二月三十一│三三號支票    │元            │押各壹枚，而為背書。│
│    │日        │第一商業銀行沙│              │（如本院卷第八頁所示│
│    │王燕院    │鹿分行        │              │）。                │
├──┼─────┼───────┼───────┼──────────┤
│六  │八十八年十│ＮＢ六五三二六│新台幣三十八萬│偽造丙○○、乙○○署│
│    │二月二十日│三二號支票    │元            │押各壹枚，而為背書。│
│    │王燕院    │第一商業銀行沙│              │（如本院卷第九頁所示│
│    │          │鹿分行        │              │）。                │
├──┼─────┼───────┼───────┼──────────┤
│七  │八十八年九│ＮＢ六五三二六│新台幣三十四萬│偽造丙○○、乙○○署│
│    │二月二十五│○四號支票    │三千五百元    │押各壹枚，而為背書。│
│    │日        │第一商業銀行沙│              │（如本院卷第十頁所示│
│    │王燕院    │鹿分行        │              │）。                │
├──┼─────┼───────┼───────┼──────────┤
│八  │八十八年九│ＮＢ六五三二六│新台幣二十九萬│偽造丙○○、乙○○署│
│    │月二十日  │○九號支票    │三千六百元    │押各壹枚，而為背書。│
│    │王燕院    │第一商業銀行沙│              │（如本院卷第十一頁所│
│    │          │鹿分行        │              │示）。              │
├──┼─────┼───────┼───────┼──────────┤
│九  │八十八年十│ＪＡ○二一六三│新台幣三十萬元│偽造丙○○、乙○○署│
│    │二月二十日│二九號支票    │              │押各壹枚，而為背書。│
│    │程日薦    │台中市第一信用│              │（如本院卷第十二頁所│
│    │          │合作社公益分社│              │示）。              │
├──┼─────┼───────┼───────┼──────────┤
│十  │八十八年十│ＪＡ○二一六三│新台幣三十二萬│偽造丙○○、乙○○署│
│    │一月三十日│二八號支票    │元            │押各壹枚，而為背書。│
│    │程日薦    │台中市第一信用│              │（如本院卷第十三頁所│
│    │          │合作社公益分社│              │示）。              │
├──┼─────┼───────┼───────┼──────────┤
│十一│八十八年十│ＳＢ八四二三六│新台幣二十五萬│偽造丙○○、乙○○署│
│    │二月三十日│八七號支票    │元            │押各壹枚，而為背書。│
│    │甲○○    │華南商業銀行彰│              │（如本院卷第十五頁所│
│    │          │化分行        │              │示）。              │
│    │          │              │              │                    │
├──┼─────┼───────┼───────┼──────────┤
│十二│八十八年十│ＧＨ五八二二五│新台幣四十萬元│偽造丙○○、乙○○署│
│    │一月三十日│七○號支票    │              │押各壹枚，而為背書。│
│    │甲○○    │台灣中小企業銀│              │（如本院卷第十七頁所│
│    │          │行彰化分行    │              │示）。              │
├──┼─────┼───────┼───────┼──────────┤
│十三│八十八年十│ＣＲ七五八三九│新台幣三十五萬│偽造丙○○、乙○○署│
│    │二月三十一│三三號支票    │四千七百元    │押各壹枚，而為背書。│
│    │日        │彰化商業銀行福│              │（如本院卷第十八頁所│
│    │德恩米行盧│和分行        │              │示）。              │
│    │德恩      │              │              │                    │
├──┼─────┼───────┼───────┼──────────┤
│十四│八十八年十│ＣＲ七五八三九│新台幣三十八萬│偽造丙○○、乙○○署│
│    │二月十日  │二七號支票    │元            │押各壹枚，而為背書。│
│    │德恩米行盧│彰化商業銀行福│              │（如本院卷第十九頁所│
│    │德恩      │和分行        │              │示）。              │
├──┼─────┼───────┼───────┼──────────┤
│十五│八十八年十│ＣＲ七五八三九│新台幣四十萬元│偽造丙○○、乙○○署│
│    │一月三十日│二六號支票    │              │押各壹枚，而為背書。│
│    │德恩米行盧│彰化商業銀行福│              │（如本院卷第廿頁所示│
│    │德恩      │和分行        │              │）。                │
├──┼─────┼───────┼───────┼──────────┤
│十六│八十八年六│ＡＵ六四五七一│新台幣五十萬元│偽造丙○○、乙○○署│
│    │月五日    │二九號支票    │              │押各壹枚，而為背書。│
│    │千集企業有│台灣中小企業銀│              │（如本院卷第八五頁所│
│    │限公司洪澤│行竹山分行    │              │示）。              │
│    │清        │              │              │                    │
├──┼─────┼───────┼───────┼──────────┤
│十七│八十八年五│ＡＵ六四五七一│新台幣五十萬元│偽造丙○○、乙○○署│
│    │月二十日  │二七號支票    │              │押各壹枚，而為背書。│
│    │千集企業有│台灣中小企業銀│              │（如本院卷第八五頁所│
│    │限公司洪澤│行竹山分行    │              │示）。              │
│    │清        │              │              │                    │
├──┼─────┼───────┼───────┼──────────┤
│十八│八十八年六│ＡＵ六四五七一│新台幣五十萬元│偽造丙○○、乙○○署│
│    │月二十五日│三Ｏ號支票    │              │押各壹枚，而為背書。│
│    │千集企業有│台灣中小企業銀│              │（如本院卷第八七頁所│
│    │限公司洪澤│行竹山分行    │              │示）。              │
│    │清        │              │              │                    │
├──┼─────┼───────┼───────┼──────────┤
│十九│八十八年五│ＡＳ七四一六○│新台幣二十五萬│偽造丙○○、乙○○署│
│    │月十日    │七五號支票    │元            │押各壹枚，而為背書。│
│    │千集企業有│台灣中小企業銀│              │（如本院卷第八七頁所│
│    │限公司洪澤│行竹山分行    │              │示）。              │
│    │清        │              │              │                    │
├──┼─────┼───────┼───────┼──────────┤
│二十│八十八年五│ＡＳ七四一六○│新台幣二十五萬│偽造丙○○、乙○○署│
│    │月十日    │七六號支票    │元            │押各壹枚，而為背書。│
│    │千集企業有│台灣中小企業銀│              │（如本院卷第八九頁所│
│    │限公司洪澤│行竹山分行    │              │示）。              │
│    │清        │              │              │                    │
├──┼─────┼───────┼───────┼──────────┤
│二一│八十八年八│0000000│新台幣十六萬元│偽造丙○○、乙○○署│
│    │月三十日  │號支票        │              │押各壹枚，而為背書。│
│    │甲○○    │美國運通銀行台│              │（如本院卷第一Ｏ八頁│
│    │          │北分行        │              │所示）。            │
├──┼─────┼───────┼───────┼──────────┤
│二二│八十八年九│ＷＧ二○五九九│新台幣二十八萬│偽造宏翔衛浴器材股份│
│    │月三十日  │五三號本票    │七千元        │有限公司、戊○○、蔣│
│    │甲○○    │甲○○        │              │啟賢署押各壹枚，而為│
│    │          │             │              │背書。              │
│    │          │              │              │（如本院卷第廿一頁所│
│    │          │              │              │示）。              │
└──┴─────┴───────┴───────┴──────────┘


司法院資訊處製作；財團法人民間司法改革基金會備份。
